臺灣高等法院民事判決 
111年度重勞上字第15號
上  訴  人  恩得利工業股份有限公司




法定代理人  王貴戊  
訴訟代理人  黃曉妍律師
            高宏文律師
被  上訴人  施信宏  
訴訟代理人  黃士洋律師
上列當事人間請求給付薪資等事件，上訴人對於中華民國111年1
月14日臺灣新北地方法院110年度勞訴字第183號第一審判決提起
上訴，本院於111年7月19日言詞辯論終結，判決如下：
    主      文
上訴駁回。
第二審訴訟費用由上訴人負擔。
    事實及理由
一、程序部分：
    按「當事人不得提出新攻擊或防禦方法。但有下列情形之一
    者，不在此限：三、對於在第一審已提出之攻擊或防禦方法
    為補充者。六、如不許其提出顯失公平者」，民事訴訟法第
    447條第1項第3、6款定有明文。上訴人於本院抗辯兩造於民
    國109年11月27日合意終止僱傭契約，且被上訴人自109年12
    月3日未再提供勞務服務（見本院卷第231、241頁），被上
    訴人則反對其提出新防禦方法（見本院卷第54頁）。由於上
    訴人已釋明係補充原審防禦方法，如不許其提出將顯失公平
    （見本院卷第231、241-243頁），依上開規定，應予准許。
二、被上訴人主張：伊於109年4月1日起受僱於上訴人，擔任董
    事長特別助理（下稱董事長特助），月薪為新臺幣（下同）
    10萬0600元。上訴人於109年11月26日製做員工資遣通知書
　　，以業務性質變更為由，表明將於109年12月6日終止僱傭契
    約，並於11月27日送達伊。但是，上訴人業務性質並無變更
　　，無從依勞動基準法（下稱勞基法）第11條第4款終止僱傭
　　，故兩造間僱傭關係依然存在，上訴人仍應給付薪資，並提
    繳退休金及支付年終獎金。爰依兩造僱傭契約法則、勞工退
    休金條例第6條第1項、第14條第1項、第31條第1項之規定，
    訴請：㈠確認兩造間僱傭關係自109年12月6日起繼續存在。㈡
    上訴人應自109年12月7日起至伊復職日止，按月給付伊10萬
    0600元，及自各該月給薪日之翌日起至清償日止按年息百分
    之五計算之利息。㈢上訴人應自109年12月6日起至伊復職之
    日止，按月提繳6,066元至伊勞工保險局之勞工退休金專戶
    。㈣上訴人應給付伊7萬5795元，及自民事聲請調解狀送達翌
    日起至清償日止按年息百分之五計算之利息等語。
三、上訴人則以：伊在109年11月27日通知被上訴人，由於業務
    性質變更，將於109年12月6日終止僱傭關係；依勞基法第11
    條第4款規定，兩造僱傭契約已於109年12月6日終止。其次
    ，兩造於109年11月27日在公司會議室協商，被上訴人當時
    同意離職，且被上訴人於同年12月3、4日均未給付勞務，益
    證兩造合意終止僱傭。被上訴人既在109年12月6日離職，且
    伊依法支付資遣費3萬3607元。是被上訴人請求伊給付109年
    12月以後薪資、提撥退休金、發放109年度年終獎金，均屬
    無據等語，資為抗辯。
四、原審為被上訴人全部勝訴之判決，並就第㈡㈢項請求為准免假
    執行之宣告。上訴人提起上訴並聲明：㈠原判決廢棄；㈡被上
    訴人於第一審之訴駁回。被上訴人答辯聲明：上訴駁回。
五、兩造不爭執事項：（見原審卷第82頁、本院卷第230-231頁)
　㈠被上訴人於109年4月1日起任職於上訴人，擔任董事長特助
　　，至109年10月31日止，月薪10萬0600元，自109年11月1日
    起每月實際核發薪資為8萬6600元。
　㈡上訴人於109年11月26日製做「員工資遣通知書」，其上記載
    ：「因業務性質變更，有減少勞工之必要，又無適當工作可
    供安置，故本公司依照人事管理規章之規定正式照會台端於
    民國109年12月06日終止任用」，被上訴人於109年11月27日
    收受。（見原審卷第25頁）
　㈢被上訴人自109年12月3日起即沒有再進公司，上訴人已於110
    年1月5日給付被上訴人資遣費3萬3607元。（但兩造爭執被
    上訴人在109年12月3、4日是否履行僱傭契約義務）
  ㈣被上訴人擔任董事長特助一職期間，董事長康榮寶於109年7
    月間轉為專任總經理，並於109年12月2日離職。（見原審卷
    第139頁）
　㈤上訴人法定代理人於109年3月26日變更為康榮寶（即訴外人
    福優投資有限公司之指定代表人），嗣於109年7月27日變更
    為黃壽佐（即訴外人福融投資有限公司指定代表人），再於
    110年5月27日變更為王貴戊（即訴外人善贏國際有限公司之
    指定代表人)，有公司登記資料等件可證（見調解卷第127-1
    35頁、本院卷第159-163頁）。
六、按「確認法律關係之訴，非原告有即受確認判決之法律上利
    益者，不得提起之」，民事訴訟法第247條第1項前段定有明
    文。次按所謂即受確認判決之法律上利益，係指法律關係之
    存否不明確，原告主觀上認其在法律上之地位有不安之狀態
    存在，且此種不安之狀態，能以確認判決將之除去者而言，
    若縱經法院判決確認，亦不能除去其不安之狀態者，即難認
    有受確認判決之法律上利益（最高法院52年台上字第1240號
    判例意旨參照）。經查，被上訴人主張兩造僱傭關係仍然存
    在，為上訴人所否認。是以兩造間僱傭關係陷於不明確之狀
    態，致被上訴人法律上地位處於不安狀態存在，而此種狀態
    得以確認判決予以除去，是以被上訴人訴請確認兩造僱傭關
    係存在，具有即受確認判決之法律上利益。
七、本件爭點為：㈠兩造間僱傭契約是否已終止？㈡若是兩造僱傭
    存在，被上訴人得請求上訴人支付薪資等項？茲就兩造論點
    分述如下。
八、關於兩造間僱傭契約是否已終止方面：
　　上訴人主張其在109年11月27日通知被上訴人，依勞基法第1
    1條第4款在同年12月6日終止僱傭。其次，兩造於109年11月
    27日在公司會議室協商，亦合意終止僱傭。故僱傭關係業已
    終止云云（見本院卷第47-49、231、237、241頁）。為被上
    訴人所否認。經查：
　㈠按「非有左列情事之一者，雇主不得預告勞工終止勞動契約
    ：四、業務性質變更，有減少勞工之必要，又無適當工作可
    供安置時」，勞基法第11條第4款定有明文。次按所謂業務
    性質變更，係指雇主基於經營決策或為因應環境變化與市場
    競爭，改變經營之方式或調整營運之策略，而使企業內部產
    生結構性或實質上之變異（最高法院105年度台上字第144號
    判決意旨參照）。又按所謂業務性質變更，除重在雇主對於
    全部或一部分之部門原有業務種類（質）之變動外，最主要
    尚涉及組織經營結構之調整，舉凡業務項目、產品或技術之
    變更、組織民營化、法令適用、機關監督、經營決策、預算
    編列等變更均屬之（最高法院98年度台上字第652號判決意
    旨參照）。再按所謂「業務性質變更」，除著重在雇主對於
    全部或一部部門原有業務種類（性質）之變動外，尚涉及組
    織經營結構之調整。所謂「適當工作」，當指在資遣當時或
    資遣前後相當合理期間內，有與勞工受資遣當時之工作條件
    相當，且屬勞工之能力可勝任並勞工願意接受者而言。解釋
    該款所稱之「無適當工作可供安置時」，為保障勞工之基本
    勞動權，加強勞雇關係，防止雇主以法人之法律上型態，規
    避不當解僱行為之法規範，杜絕雇主解僱權濫用之流弊，自
    可將與「原雇主」法人有「實體同一性」之他法人，亦無適
    當工作可供安置之情形併予考慮在內（最高法院110年度台
    上字第3322號判決意旨參照）。依上開實務見解，「業務性
    質變更」係指雇主考量主客觀情勢，改變企業全部或一部經
    營，以致組織結構或業務內容發生重大變化而言。且雇主依
    該款終止僱傭關係，並應符合最後手段性原則，必須雇主（
    含實體同一性雇主）無適當工作可安置勞工，始可終止僱傭
    關係。
  ㈡經核，被上訴人於109年4月1日受僱於上訴人，擔任董事長特
    助；當時董事長係康榮寶。康榮寶已於109年7月間轉為專任
    總經理，嗣於109年12月2日離職（見不爭執事項㈠、㈣）
　　。上訴人固然主張康榮寶於109年3月26日接任董事長，其與
    被上訴人為舊識，遂指示僱用被上訴人擔任董事長特助，工
    作內容僅為完成康榮寶所交付事項；於康榮寶辭任董事長以
    後，因業務性質變更，遂依法終止僱傭云云（見本院卷第47
    頁、原審卷第107-109頁）。惟查：
　　⑴上訴人並未舉證證明被上訴人僅需負責康榮寶任職董事長
      期間所交付事項，已有不足。況且，上訴人前任財務長呂
      勝光於原審110年12月29日庭期結證稱：「（問：被告公
      司在109年間，有無業務性質變更之情事？）沒有」、「
　　　（問：原告的職務或工作內容，在109年7月間，被告公司
      原董事長康榮寶轉任總經理後，有無變更？在109年7月黃
      壽佐擔任被告公司董事長後，原告係擔任時任董事長之黃
      壽佐的特別助理，或是時任總經理之康榮寶的特別助理？
　　　）沒有。原告當時是擔任黃壽佐的特別助理」、「（問：
      證人剛所述原告在康榮寶轉任為總經理後，黃壽佐擔任董
      事長，仍是延聘為董事長特別助理，是否如此？）是的」
      （見原審卷第194、196頁筆錄），依證人所陳，被上訴人
      於109年4月1日起擔任董事長康榮寶特助，康榮寶於同年7
      月27日轉為專任總經理，由黃壽佐接任董事長（見不爭執
      事項㈤），被上訴人即轉任黃壽佐董事長特助。可知被上
      訴人自109年4月1日至同年11月27日之間，先後擔任康榮
      寶與黃壽佐之董事長特助，工作內容均為處理董事長所交
      辦事項。
　　⑵其次，黃壽佐於109年7月27日接任上訴人董事長職務後，
　　　被上訴人亦履行輔助董事長職責，多次向黃壽佐提供檔案
　　　、資料、報告工作事項，黃壽佐亦為相關指示，雙方也曾
      數次通話聯繫，此有被上訴人與黃壽佐之Line對話截圖附
      卷可參（見原審卷第165至173頁）。益證康榮寶卸任董事
      長職務後，被上訴人立即為新任董事長黃壽佐處理各項任
      務，並非僅於康榮寶擔任董事長期間處理其交辦事務。
　　⑶何況，上訴人原審訴訟代理人蔡世祿名片職稱為「董事長
      室特別助理」（見原審卷第175頁）；足證上訴人仍然配
      置「董事長室特別助理」以協助董事長執行職務。其於資
      遣被上訴人之後，另覓他人擔任該職務；顯非「業務性質
      變更」而有減少勞工之必要。上訴人固然稱被上訴人離職
      後，至少5個月沒有僱請特助云云（見本院卷第232頁）。
      然而，「業務性質變更」應係公司基於長遠規劃而決定組
      織或業務重大變動，遂進行長期性組織與業務之修正；殆
      無可能在數個月內即回復原有組織結構並招募新人處理相
      同事務，是以上訴人所辯，洵無可採。
　　⑷綜上，上訴人於109年11月27日交付員工資遣通知書予被上
      訴人，以勞基法第11條第4款業務性質變更為由，於109年
      12月6日資遣被上訴人（見不爭執事項㈡）；於法不符
　　　，不生片面終止僱傭之效力。
　㈢上訴人又謂兩造於109年11月27日在會議室協商時，已合意終
    止僱傭契約云云（見本院卷第229、231、237、241頁）。惟
    查：
　　⑴上訴人並未提出兩造於109年11月27日在會議室合意終止之
      相關事證，已難採信。
　　⑵自109年11月27日至同年12月30日，被上訴人數次以通訊軟
      體向上訴人表示：⑴「（109年11月27日）收到您的資訊，
      但有幾點異議尚有待處理：⒈近期被資遣的高階主管至少
      都有再補貼一個月以上的薪資，是否可比照，2.我擔任蘇
      州董事期間尚未領取到任何董監酬勞，是否該比照母公司
      董監酬勞之發放，3.中國的董監事離任是以登記生效，因
      此應該將我蘇州董事職位替換登記完成後做為我的離職生
      效日（鄭龍駿先生亦是在蘇州董事已替換後，才開始辦理
      離職程序）」、⑵「（109年12月3日）我前天（週二）有
      分別跟呂副總及黃董當天反映上列異議事項，黃董表示：
      他會再跟呂副總商議；該異議事項如果能有妥當之處理，
      同時確認蘇州的董事已替換完成後，我再去公司完成離職
      手續」、⑶「（109年12月4日）1.B3車輛已開走，2.我先
      前所提異議事項如果能有妥當之處理，同時確認蘇州的董
      事已替換完成後，我再去公司完成離職手續」、⑷「（109
      年12月30日）1.我再請呂財務長將我們的識別證及機車停
      車證帶回公司給您，2.我於恩得利蘇州的掛名董事已替換
      登記完成了嗎？3.黃董及呂副總後來怎麼核算我的資遺費
      ？何時發放？待上列2，3點事項完成後，再通知我繳回電
      腦以完成離職手續，謝謝！」（依序見本院卷第185、189
      、191、193頁截圖）。可知被上訴人一再要求補貼1個月
      薪資，並支付其擔任關係企業「恩得利電子（蘇州）有限
      公司」董事之報酬；但是上訴人直至109年12月30日仍未
      同意增加給付（見同卷第193頁16時28分對話截圖
　　　），難認兩造曾合意終止僱傭關係。
　　⑶再按員工遭雇主非法解僱始離職。雇主自解僱當日即要求
      員工清理現務並辦理移交，拒絕員工服勞務，可見員工在
      雇主違法解僱前，主觀上並無任意去職之意，客觀上亦繼
      續提供勞務。員工無須催告雇主受領勞務，且雇主於受領
      遲延後，須再表示受領之意，或為受領給付作必要之協力
      ，催告員工給付時，其受領遲延之狀態始得認為終了。在
      此之前，員工無須補服勞務，自得請求報酬（最高法院92
      年度台上字第1979號判決意旨參照）。上訴人固然辯稱被
      上訴人自109年12月3日起不再提供勞務，直到110年1月才
      交還員工證，可見兩造已在109年11月27日合意終止僱傭
      ，因此未再提供勞務云云（見本院卷第231、241-243頁
　　　）。然而，上訴人非法於109年11月27日通知被上訴人於
      同年12月6日（週日）資遣，已如前述，上訴人已預示拒
      絕受領被上訴人提供勞務，於上訴人催告被上訴人給付勞
      務前，被上訴人自109年12月6日起，毋庸主動提供勞務。
      又依上訴人所提通訊對話截圖，自109年12月6日以後，僅
      要求上訴人交還識別證等資料，但未催告給付勞務（見本
      院卷第191-193頁截圖）。縱使被上訴人於109年12月3日
　　　、4日未到班（同月5日係週六），兩造僱傭關係仍在存續
      中；自109年12月6日起，則係上訴人未催告補服勞務，被
      上訴人尚無缺班情事。則上訴人以被上訴人自109年12月3
      日、4日未再提供勞務，推論兩造合意終止僱傭云云；殊
      無可採。
  ㈣綜上，上訴人主張其依勞基法第11條第4款終止僱傭契約，
　　否則兩造亦合意終止僱傭一節；均無可採。是以被上訴人訴
    請確認兩造僱傭關係自109年12月6日起繼續存在，自屬可採
    。
九、關於被上訴人所得請求薪資等項方面：
　㈠經查，被上訴人擔任董事長特助期間，至109年10月31日為止
    ，月薪為10萬0600元，自109年11月1日起每月實際核發薪資
    為8萬6600元（見不爭執事項㈠）。又兩造僱傭關係並未終止
    ，且被上訴人無須補服勞務，亦如前述，故被上訴人仍得請
    求上訴人支付薪資。嗣呂勝光於原審110年12月29日庭期證
    稱：「（問：證人是否知悉原告109年11月1日，原告薪資有
    調整，從10萬600元調整為8萬6600元，是何原因？）薪資調
    整是人資經理報董事會決定，我印象中是確實有上述情形的
    調整」、「（問：公司是否有在109年11月1日公告原告職務
    調整，薪資也調整？）職務沒有調整，只有調整薪資」等語
    （見原審卷第195-196頁筆錄）。依前述證詞，被上訴人職
    務並無變動，且工作內容相同，上訴人復未證明兩造有合意
    減薪情事，故被上訴人自不受其片面減薪所拘束。是以被上
    訴人請求自109年12月7日起至復職日止，按月給付10萬0600
    元，及自各該月給薪日之翌日起至清償日止按年息百分之五
    計算之利息，核屬有據，應予准許。
　㈡又按雇主應為適用勞工退休金條例之勞工，按月提繳退休金
　　，儲存於勞保局設立之勞工退休金個人專戶。除本條例另有
    規定者外，雇主不得以其他自訂之勞工退休金辦法取代前項
    規定之勞工退休金制度。雇主每月負擔之勞工退休金提繳率
　　，不得低於勞工每月工資6%，前項規定月提繳工資分級表，
    由中央主管機關擬訂，報請行政院核定之。勞工退休金條例
    第6條第1項、第14條第1項定有明文。經查，被上訴人受僱
    期間，上訴人按月提繳退休金6066元（計算式：101,100X6%
    =6,066），此為上訴人所不爭執（見本院卷第232、239頁）
　　。是以被上訴人請求上訴人應自109年12月6日起至復職之日
    止，按月提繳6066元至勞工退休金專戶；亦屬有理。
　㈢末查，上訴人董事會於109年12月2日決議通過以1個月月薪基
    數發放109年度年終考核獎金，此有109年第十三次董事會議
    記錄附卷可憑（見調解卷第71頁），又上訴人薪酬管理辦法
    就年終考核獎金規定任職滿三個月且發放時在職者即屬發放
    對象，此有薪酬管理辦法節錄乙份附卷可參(見同卷第73-74
    頁)。茲被上訴人自109年4月1日起任職於被告公司，任職期
    間已超過三個月，僱傭關係迄今繼續存在，故被上訴人符合
    年終奬金發放之條件，則其請求109年度年終考核獎金7萬57
    95元〔109年4月1日至同年12月31日共275天；100,600 x (27
    5/365) = 75,794.52〕；自屬可採，應予准許。
十、綜上所述，被上訴人依據兩造僱傭契約法則、勞工退休金條
    例第6條第1項、第14條第1項、第31條第1項之規定，訴請：
    「㈠確認兩造間僱傭關係自109年12月6日起繼續存在。㈡上訴
    人應自109年12月7日起至被上訴人復職日止，按月給付被上
    訴人10萬0600元，及自各該月給薪日之翌日起至清償日止按
    年息百分之五計算之利息。㈢上訴人應自109年12月6日起至
    被上訴人復職之日止，按月提繳6066元至被上訴人於勞工保
    險局之勞工退休金專戶。㈣上訴人應給付被上訴人7萬5795元
    ，及自民事聲請調解狀送達翌日（110年5月20日）起至清償
    日止按年息百分之五計算之利息」。洵屬正當，應予准許。
    是則原審為被上訴人勝訴判決，並依職權及聲請，就第㈡㈢項
    請求分別為准免假執行之宣告，於法並無違誤。上訴意旨指
    摘原判決不當，求予廢棄改判，為無理由，應予駁回
　　。
十一、本件事證已臻明確，兩造其餘攻擊、防禦方法及證據，經
　　斟酌後，認均不足以影響本判決結果，自無逐一詳予論述之
　　必要，併予敘明。
十二、據上論結，本件上訴為無理由，依民事訴訟法第449條第1
　　項、第78條，判決如主文。
中　　華　　民　　國　　111 　年　　8 　　月　　9 　　日
                    勞動法庭
                        審判長法  官  李慈惠
                              法  官  謝永昌
                              法  官  吳燁山
正本係照原本作成。
如不服本判決，應於收受送達後20日內向本院提出上訴書狀，其
未表明上訴理由者，應於提出上訴後20日內向本院補提理由書狀
（均須按他造當事人之人數附繕本）上訴時應提出委任律師或具
有律師資格之人之委任狀；委任有律師資格者，另應附具律師資
格證書及釋明委任人與受任人有民事訴訟法第466 條之1第1項但
書或第2項所定關係之釋明文書影本。如委任律師提起上訴者，
應一併繳納上訴審裁判費。
中　　華　　民　　國　　111 　年　　8 　　月　　9　 　日
　　　　　　　　　　　　　    書記官  莊雅萍